臺北高等行政法院判決　　　　　　　　　　　　　九十二年度訴字第二六三二號
　　　　　　　　　　　　　　　.
　　原　　　告　歌林開發股份有限公司
　　代　表　人　甲○○
　　訴訟代理人　林宜信（會計師）
　　　　　　　　陳惠明﹙會計師﹚
　　被　　　告　財政部臺北市國稅局
　　代　表　人　張盛和（局長）
　　訴訟代理人　乙○○
右當事人間因營業稅事件，原告不服財政部中華民國九十二年四月二十四日台財訴字
第○九二一三五二五二○號訴願決定，提起行政訴訟。本院判決如左：
　　主  文
訴願決定、原處分（即復查決定）均撤銷。
訴訟費用由被告負擔。
　　事  實
一、事實概要：原告於民國八十八年五月二十一日向原處分機關中正分處申請專案留
    抵其在公司籌備設立期間所發生之進項費用，營業稅額計新台幣（以下同）一、
    一三三、四四八元，經該分處八十八年六月九日以北市稽中正甲字第八八○一一
    二四三○○號函復以進項稅額三二五元部分，准予辦理留抵營業稅額；其餘進項
    稅額一、一三三、一二三元部分，因未涵括於原告申請設立登記實收資本額基準
    日（八十七年十二月四日）經會計師查核簽證之資產負債表中，核不符財政部八
    十年二月十二日台財稅第000000000號函釋規定，乃否准所請，原告復
    於八十八年七月十三日提出補充說明，該分處再予查核後仍於八十八年八月十二
    日以北市稽中正甲字第八八○一七二五九○○號函仍予否准所請，原告不服，乃
    逕行提起訴願，經訴願決定：「訴願駁回。」，原告仍表不服，遂向本院提起行
    政訴訟。
二、兩造聲明：
　(一)原告聲明：原處分及訴願決定均撤銷。被告應核准原告留抵稅額新台幣一百一十
    三萬三千一百二十三元。
　(二)被告聲明：駁回原告之訴。
三、兩造之主張：
甲、原告主張：
  (一)依據營業稅法（原告行為時之名稱，現行為加值型及非加值型營業稅法）第十五
    條、第十九條及第三十九條之規定，原告於籌備期間所取具合法可扣抵之進項稅
    額憑證，應准留抵或退還。
  1.為避免重複課稅及稅上加稅，我國營業稅制採對銷售貨物或勞務之總營業額減除
    購進貨物或勞務之總支出額後之「加值」部分課徵營業稅，依據營業稅法第十五
    條第一項之應納稅額．計算規定，營業人當期銷項稅額，扣減進項稅額後之餘額
    ，為當期應納或溢付營業稅額，又依據營業稅法第十九條規定，營業人如取得第
    十九條第一項第一款至五款之進項稅額，該進項稅額不得扣抵銷項稅額以及營業
    稅法第三十九條第二項規定，營業人如有第三十九條第一項以外之溢付稅額，應
    由營業人留抵應納營業稅。因此營業人，除銷售貨物發生之費用屬營業稅法第十
    九條規定不可扣抵之進項稅額外，其進項稅額應准予留抵或退還，此為營業稅法
    本法所明訂，亦為營業稅法之精神。
  2.原告為一開發及經營區域性大型娛樂購物中心之公司，為規劃設立大型購物中心
    並符合相關法令規定於籌備期間發生之費用二二、六六八、九五○元，除文具用
    品、運費、租金等營運費用外，主要之費用包括開發購物中心所必需之諮詢顧問
    費、工商綜合區規劃設計、市場調查、土地建築測量及購物中心設計費等支出（
    明細金額及相關統一發票憑證。前項支出皆與原告營業相關，因原告皆已取具合
    法憑證，且無營業稅法第十九條第一項第一至五款之進項稅額，依據營業稅法之
    精神，系爭之進項稅額一、一三三、一二三元應可留抵銷項稅額，被告否准原告
    於籌備期間發生之進項稅額留抵其銷項稅額，違背營業稅法之精神。
  (二)會計師為公司設立登記所出具之資產負債表，係為公司申請設立登記之用，主要
    目的在查核股東是否繳足股款，並非供稅捐稽徵機關審查營業人課稅資料之用。
    且依據「會計師承辦公司行號申請登記資本額查核簽證須知」相關規定，會計師
    無須依照一般公認審計原則執行必要查核程序，包括各項會計記錄之查核，被告
    以非為審查營業人課稅資料用之公司設立登記日會計師出具之資產負債表為審查
    依據，否准原告該項費用發生之事實，實有違誤。
  1.依據八十六年七月二日經濟部經（八六）商字第八六二一一四五八號令公布之「
    公司行號申請登記資本額查核辦法」第一條規定，公司行號申請登記資本額之查
    核，依本辦法之規定。因此，公司設立登記時，會計師依照前揭查核辦法所查核
    之資產負債表，顯見主要目的係供向主管機關辦理設立登記之用，其重點在於查
    核股東繳納現金股款明細表，以確認公司之資本是否確實由股東繳足並存入公司
    帳戶，而非供稅捐稽徵機關審核課稅資料之用，被告以非為審查營業人課稅資料
    用之公司設立登記日會計師出具之資產負債表為審查依據，實有欠妥。
  2.又依據「會計師承辦公司行號申請登記資本額查核簽證須知」並無規定會計師必
    須依照一般公認審計原則執行必要查核程序，包括各項會計記錄之查核等，依據
    該簽證須知第三點規定，會計師對資產負債表各科目之查核僅須核對是否與帳冊
    或有關憑証記載相符即可。因原告於籌備期間，未有專任會計人員，會計記錄尚
    未完備，於申請公司設立時，由股東先行代墊之相關費用及支出未據以入帳，致
    進項稅額並未涵蓋在會計師就公司設立所出具之資本額查核報告書之資產負債表
    中，惟原告於公司設立登記後，依照商業會計法之規定建立會計制度，並將公司
    籌備期間由股東先行代墊而發生之支出及費用據實入帳，依據原告簽證會計師所
    出具截至八十七年十二月三十一日之財務報表暨查核報告書，會計師依照一般公
    認審計原則查核相關費用憑證後表示原告之財務報表已依照一般公認會計原則編
    制，足以公正表達原告之財務狀況，足以證實原告籌備期間之支出及相關代墊費
    用確屬原告於籌備期間所發生。被告拒採經會計師依照一般公認審計原則查核簽
    證且能允當表達原告財務狀況之資產負債表，反依據未經一般公認審計原則查核
    且僅專供公司設立登記用之資本額查核報告書為唯一判斷依據，率爾以原告籌備
    期間發生之費用未涵蓋於會計師出具設立登記用之資產負債表為由，否認原告確
    有發生該進項之事實，實難令原告誠服。
  (三)被告依據財政部八十年二月十二日台財稅第000000000號解釋令，以公
    司設立登記日會計師出具資本額查核報告書之資產負債表，未涵蓋原告於籌備期
    間所發生之進項為由，否准原告留抵稅額之申請，實有違該函釋之真意，並逾越
    營業稅稅法本法之精神。且會計師查核之資產負債並非唯一可供被告查核該費用
    是否確屬原告於籌備期間發生事實之唯一資料，被告未考量原告提示之其他相關
    可茲佐證之資料，否准原告留抵稅額之申請，顯有違誤。依據財政部八十年二月
    十二日台財稅第000000000號函示，公司組織之營利事業，在未經主管
    機關核准登記前，購買貨物或勞務之進項稅額，「可」於辦妥營業登記後，檢附
    公司申請設立登記實收資本額基準日經會計師查核簽證之資產負債表影本，由稽
    徵機關依營業稅法第三十九條第二項規定查明進項貨物或勞務，確實歸屬公司後
    ，核實退還其進項稅額。前揭函令之精神在於稽徵機關應查明該進項貨物或勞務
    確實歸屬公司，其所檢附之資本額查核報告書之資產負債表僅為供稽徵機關查核
    之資料之一種，並非意指該資產負債表為唯一可以佐證之資料。被告未參考原告
    於公司設立登記後依法設置會計帳簿所記載籌備期間股東墊款購買貨物或勞務之
    交易憑證及八十七年十二月三十一日經會計師查核簽證之財務報表查核該費用確
    屬原告於籌備期間所發生之事實，而僅以資本額查核報告書之資產負債表為唯一
    查核依據，實係誤解財政部八十年二月十二日台財稅第000000000號函
    之真意。況且營業稅法第十五條、十九條及三十九條對進項稅額之計算及留抵規
    定非常明確，該函示之目的在解釋公司於籌備期間之進項稅額亦有營業稅法進項
    稅額留抵之適用，而非強制規定若籌備期間之進項稅額未涵蓋於設立登記之資產
    負債表則無營業稅法進項稅額留抵相關規定之適用，被告未參考原告提示相關憑
    證據以核實認定原告於籌備期間發生費用之事實，除有違該函之真意，並逾越營
    業稅法之精神。
  (四)綜上所述，原處分及訴願決定顯有違誤，謹請鈞院賜判決如訴之聲明，以維納稅
    義務人之合法權益，實感德便。
乙、被告主張：
  (一)查上開事實，有原告八十八年五月二十一日申請函、原告八十七年十二月四日經
    勤業會計師事務所林宜信會計師簽證之資產負債表影本、系爭進項發票影本及市
    稅處中正分處八十八年八月十二日北市稽中正甲字第八八○一七二五九○○號函
    等資料附卷可稽，事證明確，洵屬有據。
  (二)原告主張會計師於作公司設立登記資本額查核時，公司籌備處尚無會計帳簿，股
    東代墊之費用及支出尚未入帳，故此進項稅額並未含蓋在會計師查核之資產負債
    表中，然而公司籌備期間發生之支出及代墊費用於公司設立登記日後已據實入帳
    各節，經查原告於公司設立登記實收資本額基準日（八十七年十二月四日）經會
    計師查核簽證之資產負債表內並未涵括系爭發票進項（金額）稅額，即無法說明
    是項憑證確屬籌備期間應發生之進項費用。是以原告理由，尚無足採。從而，市
    稅處所屬中正分處否准所請，訴願決定予以駁回，揆諸首揭法條及財政部函釋規
    定，並無不合，敬請續予維持。
　　理  由
一、按「營業人申報之左列溢付稅額，應由主管稽徵機關查明後退還之：一、因銷售
    第七條規定適用零稅率貨物或勞務而溢付之營業稅。二、因取得固定資產而溢付
    之營業稅。三、因合併、轉讓、解散或廢止申請註銷登記者，其溢付之營業稅。
    ．．．前項以外之溢付稅額，應由營業人留抵應納營業稅。但情形特殊者，得報
    經財政部核准退還之。」為行為時營業稅法第三十九條所規定。
二、查原告於八十八年五月二十一日向原處分機關中正分處申請專案留抵其在公司籌
    備設立期間所發生之進項費用，營業稅額計一、一三三、四四八元，經該分處以
    進項稅額三二五元部分，准予辦理留抵營業稅額；其餘進項稅額一、一三三、一
    二三元部分，因未涵括於原告申請設立登記實收資本額基準日（八十七年十二月
    四日）經會計師查核簽證之資產負債表中，核不符財政部八十年二月十二日台財
    稅第000000000號函釋規定，乃否准所請，其論事用法，固非無據。
三、惟查：
  (一)按「營業人當月份銷項稅額，扣減進項稅額後之餘額，為當月份應納或溢付營業
    稅額。」為營業稅法第十五條第一項所規定；又同法第十九條規定，營業人如取
    得第十九條第一項第一款至五款之進項稅額，該進項稅額不得扣抵銷項稅額。另
    營業稅法第三十九條第二項規定：「前項以外之溢付稅額，應由營業人留抵應納
    營業稅。但情形特殊者，得報經財政部核准退還之。」；因此營業人，除銷售貨
    物發生之費用屬營業稅法第十九條規定不可扣抵之進項稅額外，其進項稅額應准
    予留抵或退還。
  (二)依經濟部於八十六年七月二日以經（八六）商字第八六二一一四五八號令公布之
    「公司行號申請登記資本額查核辦法」第一條規定：「公司行號申請登記資本額
    之查核，依本辦法之規定。但其他法令另有規定者，並應從其規定。」；是以公
    司設立登記時，會計師依照前揭查核辦法所查核之資產負債表，主要目的係供向
    主管機關辦理設立登記之用，其重點在於查核股東繳納現金股款明細表，以確認
    公司之資本是否確實由股東繳足並存入公司帳戶，而非供稅捐稽徵機關審核課稅
    資料之用。又依據「會計師承辦公司行號申請登記資本額查核簽證須知」並無規
    定會計師必須依照一般公認審計原則執行必要查核程序，包括各項會計記錄之查
    核等，依據該簽證須知第三點規定，會計師對資產負債表各科目之查核僅須核對
    是否與帳冊或有關憑証記載相符即可。
  (三)查財政部八十年二月十二日台財稅第000000000號函釋謂「主旨：公司
    組織之營利事業在未經主管機關核准登記前，購買貨物或勞務之進項稅額，可俟
    辦妥營業登記後，准予核實退還。．．．說明：二、．．．至公司組織之營利事
    業在未經主管機關核准登記並賦予營利事業統一編號前，購買貨物或勞務，所取
    得之二聯式統一發票，並已入帳者，可於辦妥營業登記後，檢附公司申請設立登
    記實收資本額基準日經會計師查核簽證之資產負債表影本，由稽徵機關依營業稅
    法第三十九條第二項規定查明進項貨物或勞務，確實歸屬公司後，核實退還其進
    項稅額。」，是公司組織之營利事業在未經主管機關核准登記前，購買貨物或勞
    務之進項稅額，「可」於辦妥營業登記後，檢附公司申請設立登記實收資本額基
    準日經會計師查核簽證之資產負債表影本，由稽徵機關依營業稅法第三十九條第
    二項規定查明進項貨物或勞務，確實歸屬公司後，核實退還其進項稅額。揆諸該
    揭函令之意旨，係在於稽徵機關應查明該進項貨物或勞務確實歸屬公司，而所檢
    附之資本額查核報告書之資產負債表，僅為供稽徵機關查核之資料之一種，並非
    意指該資產負債表為唯一可以佐證之資料。況依上開營業稅法第十五條、十九條
    及三十九條對進項稅額之計算及留抵規定非常明確，足認該函示之意旨，在解釋
    公司於籌備期間之進項稅額亦有營業稅法進項稅額留抵之適用，而非強制規定若
    籌備期間之進項稅額未涵蓋於設立登記之資產負債表則無營業稅法進項稅額留抵
    相關規定之適用。從而，被告以原告於公司設立登記實收資本額基準日，經會計
    師查核簽證之資產負債表內並未涵括系爭發票進項稅額，即不得當作留抵進項稅
    額，容有誤解，自難可採。
四、綜上所述，原處分依據財政部八十年二月十二日台財稅第000000000號
    函釋規定，對於原告公司於籌備其間之進項稅額一、一三三、一二三元部分，因
    未涵括於原告申請設立登記實收資本額基準日經會計師查核簽證之資產負債表中
    ，而否准所請求當作留抵進項稅，係被告機關對於上開財政部函釋有所誤解，原
    告據以指摘，於法尚非無據。則原處分既有違誤之處，訴願決定未予糾正，亦有
    未當。原告訴請撤銷原處分（即復查決定）及訴願決定，即屬有理；爰由本院予
    以撤銷，並由被告對於原告所提出之二聯式統一發票予以實質審查，另為適法之
    處分。
據上論結，本件原告之訴為有理由，爰依行政訴訟法第九十八條第三項前段，判決如
主文。
中　　華　　民　　國　　九十三　　　年　　　九　　　　月　　  三十　　　日
              臺 北 高 等 行 政 法 院   第 七 庭
                             審 判 長 法  官　鄭　小　康
                                      法  官　林　金　本
                                      法  官　黃　秋　鴻
右為正本係照原本作成。
如不服本判決，應於送達後二十日內，向本院提出上訴狀並表明上訴理由，如於本判
決宣示後送達前提起上訴者，應於判決送達後二十日內補提上訴理由書（須按他造人
數附繕本）。
中　　華　　民　　國　　九十三　　　年　　　九　　　　月　　  三十　　　日
                                      書 記 官  王 琍 瑩
